【裁判字號】    98,消債抗,18
【裁判日期】    980318
【裁判案由】    清算事件
【裁判全文】
臺灣屏東地方法院民事裁定            98年度消債抗字第18號
抗  告  人  甲○○
代  理  人  張瓊文律師
上列抗告人因消費者債務清理事件聲請清算，對於民國98年1 月
20日本院97年度消債清字第25號裁定提起抗告，本院裁定如下：
    主  文
抗告駁回。
抗告費用新台幣壹千元由抗告人負擔。
    理  由
一、本件抗告人即聲請人於原審聲請意旨略以：抗告人累積債務
    達新臺幣（下同）1,244,225 元，曾依中華民國銀行公會會
    員辦理消費金融案件無擔保債務協商機制與最大債權銀行達
    成還款協議，約定自民國95年12月起，以每月清償19,194元
    之方式償債。然因抗告人從事清潔工之臨時工作，每月收入
    僅15,000元，生活尚有困難，更何況繳納上開金額，致無力
    繼續履行原協商條件而毀諾，顯屬非可歸責於己之事由致履
    行有重大困難，復未經法院裁定開始更生程序或許可和解或
    宣告破產，爰依法聲請清算等語。
二、原裁定意旨略以：抗告人雖於97年11月17日民事補正狀中陳
    述不可歸責於己之事由致履行顯有重大困難之事由是因為當
    時協商時預計由3 名子女幫忙償付，不料長子許國光代課時
    數減少、次子許國慶已成家並育有一子、長女許婷玥亦育有
    子女，以致無法幫忙償付債務等語，惟結婚、生育，均屬一
    般國民會經歷之過程，顯非其成立協商時客觀上所不能預期
    ，抗告人自仍應受該成立之協議所拘束，難認抗告人所述係
    屬不可歸責於己之事由致履行顯有重大困難之情形。次按債
    務人有浪費、賭博或其他投機行為，致財產顯然減少或負擔
    過重之債務，而生開始清算之原因，法院應為不免責之裁定
    ，消費者債務清理條例第134 條第4 款定有明文。查抗告人
    自91年起即陸續以信用卡預借現金而開始債務發生之原因，
    而消費地點集中在加油站、東森寬頻、燦坤3C，並於95年3
    月23日在「烏來名湯溫泉會館」消費1,600 元後，隨即於95
    年4 月11日以電話預借現金150,000 元，此有聯邦商業銀行
    股份有限公司97年10月21日民事陳報狀所附之歷史帳單明細
    1 份附卷可參，顯見抗告人有借貸消費之習慣，綜酌抗告人
    消費之習慣及地點，依社會之通念，可認與上揭法條所定債
    務人因浪費致財產顯然減少或負擔過重之債務，而生開始清
    算之原因相當，是抗告人縱然進入債務清理程序，法院最終
    仍應為不免責之裁定，徒然耗費司法資源，毫無實益。再者
    ，抗告人於協商成立後，尚且能正常繳款，至96年8 月始毀
    諾，惟觀其勞工保險投保資料，抗告人於毀諾後，尚且不忘
    繼續繳納保費，至97年7 月10日始於屏東縣小吃職業工會退
    保，勞保年資累計長達20年5 日，顯見抗告人非無可供償債
    之資金可資運用，抗告人卻任意毀諾已成立之協商，益徵其
    無不可歸責於己之事由致履行顯有重大困難之情形。
三、抗告意旨略以：原裁定認抗告人於日常生活有浪費之嫌，然
    抗告人聯邦銀行95年1 月至8 月間所累積之消費總額為47,6
    71元，其中必要消費（油資費用）為10,505元，生活消費（
    東森購物等）更只有5,807 元，平均1 個月不到1,000 元之
    消費，其餘31,395元乃銀行的循環利息、手續費及違約金。
    另抗告人至台北烏來名湯會館之消費係因抗告人朋友所贈送
    之免費招待券而前往，然此招待券並未包括餐費，故此消費
    金額為抗告人與配偶之餐飲費用，平均每人每餐之消費不到
    300 元。而抗告人於燦坤3C所購買之電腦軟體及配件，係因
    抗告人為培養第二專長所需，非為原審所認定浪費致財產顯
    然減少或負擔過重之債務；且抗告人於96年8 月協商毀諾後
    卻仍在小吃工會續保係因抗告人於當時尚差10個月年資就達
    20年年資若當時退保，基數金額之計算有所差距，抗告人將
    損失為數可觀之金額，抗告人幾經考量下才決定續保，以保
    權益。抗告人實因子女之變數及高額之循環利息等不可歸責
    於己之事由而告毀諾。為此爰請求廢棄原裁定，另裁定准予
    抗告人開始清算程序等語。
四、按債務人與金融機構協商成立者，不得聲請更生或清算。但
    因不可歸責於己之事由，致履行顯有重大困難者，不在此限
    。消費者債務清理條例第151 條第5 項定有明文。經查，抗
    告人於消債條例施行前之95年11月期間，業就其積欠各金融
    機構之無擔保債務，利用金融主管機關協調成立之中華民國
    銀行公會會員辦理消費金融案件無擔保債務協商機制，與各
    債權銀行成立協商，約定自95年12月起，按年息8 ％，分84
    期，每月19,194元，依各債權銀行債權金額比例清償債務，
    惟抗告人於96年8 月後即未繼續繳款，有聯邦商業銀行股份
    有限公司陳報狀在卷可稽（見原審卷第47頁），依前所述，
    抗告人既業與金融機構成立協商，即須依約清償債務，僅於
    其後發生情事變更，在清償期間收入或收益不如預期，致該
    方案履行困難甚或履行不能，且因不可歸責於己之事由所致
    ，始能聲請更生或清算，以避免債務人針對已成立之協商方
    案任意毀諾，濫用更生或清算之債務清理程序。是以，本件
    應須審酌抗告人於協商成立後是否有因不可歸責於己之事由
    ，致其無法履行原定清償方案，倘無不可歸責於己之事由，
    而不依約繼續清償債務，則係違反消費者債務清理條例之規
    定，債務人清算之聲請自得予以駁回。抗告人於95年11月6
    日與各債權銀行協商簽立協議書時對於當時之經濟狀況及家
    庭收支等應知之綦詳，理應於協商時評估可否履行協商條件
    ，抗告人當時盱衡其經濟狀況，猶簽署協商協議書，同意債
    權銀行之無擔保債務還款計畫，自應考量籌措資金來源之規
    劃，縱如其所述，因子女各有家計需負擔，無法給予金錢援
    助，亦屬抗告人於協商時可得預見，再者，抗告人子女業已
    成年，經濟狀況的良寙，應由其子女自行負擔，抗告人以子
    女經濟需求，而認有不可歸責於己之事由，顯與此要件有悖
    。又依抗告人的消費情形觀之，既經濟有困難，即應避免非
    必要性之支出，惟抗告人仍前往溫泉區消費，復認該消費尚
    屬低消費，而不思此消費本即非屬必要性費用之支出，實難
    認其有經濟困難之情。況由債務人提出之財產狀況說明書可
    知，抗告人於協商成立當時迄債務人毀諾時之每月收入並無
    明顯驟減之情事，且再依抗告人所提出之財產及收入狀況說
    明書之記載，抗告人於協商成立後至毀諾時止之每月必要支
    出亦無明顯驟增之情事，則縱使抗告人事後有履行不便之情
    形，應係與各別債權銀行協商以求適當履行債務，非逕行提
    起
    本件清算之聲請。此外，抗告人復未舉證證明其於協商成立
    後有何經濟狀況重大變更，或有何不可歸責於抗告人之事由
    ，致履行協商顯有重大困難，則其聲請清算自屬無據。
五、綜上所述，抗告人於協商成立後，難認有何不可歸責於己之
    事由，致履行顯有重大困難之情事，其清算之聲請與前開規
    定不相符合。從而，原審裁定駁回抗告人清算之聲請，核無
    違誤，抗告意旨猶執前詞，指摘原裁定不當，求予廢棄另為
    裁定，為無理由，應予駁回。
六、據上論結，本件抗告為無理由，依消費者債務清理條例第
    151 條第5 項、第6 項、第15條，民事訴訟法第495 條之1
    第1項 、第44 9條第1 項、第95條、第78條，裁定如主文。
中    華    民    國    98    年    3     月    18    日
              民事第二庭     審判長 法     官  張世賢
                                    法     官  羅森德
                                    法     官  吳思怡
上為正本係照原本作成。
本裁定不得抗告。
中    華    民    國    98    年    3     月    18    日
                                    書  記  官  陳勃諺


司法院資訊處製作；財團法人民間司法改革基金會備份。
